ACORDAO-COMPLETO-2419814

ACÓRDÃO 14037/2020 ATA 43/2020 - PRIMEIRA CÂMARA

VISTOS, relatados e discutidos estes autos de tomada de contas especial instaurada pela Secretaria Executiva do Ministério do Desenvolvimento Social (MDS) , em desfavor dos Srs. Luiz Gonzaga Muniz Fortes Filho, ex-Prefeito de São Luís Gonzaga do Maranhão/MA, gestão 2005-2008, e Emanoel Carvalho, ex-Prefeito de São Luís Gonzaga do Maranhão/MA, gestões 2009-2012 e 2013-2016, o primeiro em razão da não comprovação da boa e regular gestão dos recursos repassados à referida municipalidade, no montante de R$ 343.822,50, na modalidade fundo a fundo, à conta dos Programas de Proteção Social Básica e Proteção Social Especial, no exercício de 2008, e o segundo em razão da omissão no dever de prestar contas dos referidos recursos, 
	ACORDAM os Ministros do Tribunal de Contas da União, reunidos em sessão da Primeira Câmara, ante as razões expostas pelo Relator, em:
	9.1. julgar irregulares as contas de Luiz Gonzaga Muniz Fortes Filho (CPF XXX.089.773-XX) , com fundamento nos arts. 1º, inciso I, 16, inciso III, alíneas "b" e "c", da Lei 8.443/1992 c/c os arts. 19 e 23, inciso III, da mesma Lei, e com os arts. 1º, inciso I, 209, inciso II e III, 210 e 214, inciso III, do Regimento Interno, condenando-o ao pagamento das importâncias a seguir especificadas, atualizadas monetariamente e acrescidas dos juros de mora, calculadas a partir das datas discriminadas até a data da efetiva quitação do débito, fixando-lhe o prazo de quinze dias, para que comprove, perante o Tribunal, o recolhimento das referidas quantias aos cofres do Fundo Nacional de Assistência Social, nos termos do art. 23, inciso III, alínea "a", da citada Lei, c/c o art. 214, inciso III, alínea "a", do Regimento Interno do TCU:  
	VALOR ORIGINAL (R$) 
	DATA DA OCORRÊNCIA

	6.300,00
	19/2/2008

	11.580,00
	21/2/2008

	4.400,00
	25/2/2008

	4.400,00
	12/3/2008

	6.300,00
	14/3/2008

	11.580,00
	20/3/2008

	6.300,00
	8/4/2008

	4.400,00
	15/4/2008

	11.520,00
	18/4/2008

	6.300,00
	12/5/2008

	4.400,00
	12/5/2008

	11.480,00
	15/5/2008

	6.300,00
	6/6/2008

	11.340,00
	11/6/2008

	4.400,00
	11/6/2008

	6.300,00
	1/7/2008

	11.306,25
	1/7/2008

	11.300,00
	1/7/2008

	4.400,00
	2/7/2008

	4.400,00
	6/8/2008

	6.300,00
	12/8/2008

	11.960,00
	15/8/2008

	11.306,25
	19/8/2008

	6.300,00
	4/9/2008

	4.400,00
	8/9/2008

	11.306,25
	10/9/2008

	12.360,00
	10/9/2008

	6.281,25
	24/9/2008

	4.400,00
	8/10/2008

	12.280,00
	13/10/2008

	17.587,50
	15/10/2008

	6.300,00
	17/10/2008

	6.300,00
	7/11/2008

	4.400,00
	7/11/2008

	12.260,00
	12/11/2008

	17.587,50
	13/11/2008

	17.587,50
	16/12/2008

	4.400,00
	16/12/2008

	6.300,00
	19/12/2008

	15.500,00
	22/12/2008

                      TRIBUNAL DE CONTAS DA UNIÃO	TC Processo 027.266/2017-6
	9.2. julgar irregulares, nos termos dos arts. 1º, inciso I, 16, inciso III, alínea "a", da Lei 8.443/1992, c/c os arts. 19 e 23, inciso I, da mesma Lei, as contas de Emanoel Carvalho (CPF XXX.565.124-XX) ;
	9.3. aplicar ao Sr. Luiz Gonzaga Muniz Fortes Filho (CPF XXX.089.773-XX) a multa prevista no art. 57 da Lei 8.443/1992 c/c o art. 267 do Regimento Interno, no valor de R$ 50.000,00 (cinquenta mil reais) , fixando-lhe o prazo de quinze dias, a contar da notificação, para que comprove, perante o Tribunal (art. 214, inciso III, alínea "a", do Regimento Interno) , o recolhimento da dívida aos cofres do Tesouro Nacional, atualizada monetariamente desde a data deste acórdão até a do efetivo recolhimento, se for paga após o vencimento, na forma da legislação em vigor;
	9.4. aplicar ao Sr. Emanoel Carvalho (CPF XXX.565.124-XX) , a multa prevista no art. 58 da Lei 8.443/1992 c/c o art. 268 do Regimento Interno, no valor de R$ 10.000,00 (dez mil reais) , fixando-lhe prazo de quinze dias, a contar da notificação, para que comprove, perante o Tribunal (art. 214, inciso III, alínea "a", do Regimento Interno) , o recolhimento da dívida aos cofres do Tesouro Nacional, atualizada monetariamente desde a data deste acórdão até a do efetivo recolhimento, se for paga após o vencimento, na forma da legislação em vigor;
	9.5. autorizar, desde logo, a cobrança judicial das dívidas retro referidas, caso não atendidas as respectivas notificações, na forma do disposto no art. 28, inciso II, da Lei 8.443/1992;
	9.6. enviar cópia do presente Acórdão, à Procuradoria da República no Estado de Maranhão, nos termos do § 3º do art. 16 da Lei 8.443/1992, c/c o § 7º do art. 209 do Regimento Interno do TCU, para conhecimento e adoção das medidas que entender cabíveis em seu âmbito de atuação; e 
	9.7. enviar cópia do presente acórdão à Secretaria Especial do Desenvolvimento Social e aos responsáveis, para ciência.

Tomada de contas especial instaurada pela Secretaria Executiva do Ministério do Desenvolvimento Social (MDS), em razão da não comprovação da boa e regular gestão dos recursos repassados à referida municipalidade

Primeira Câmara

Prefeitura Municipal de São Luís Gonzaga do Maranhão/MA.

Emanoel Carvalho (CPF XXX.565.124-XX); e Luiz Gonzaga Muniz Fortes Filho (CPF XXX.089.773-XX).

13.1. Ministros presentes: Walton Alencar Rodrigues (Presidente), Bruno Dantas e Vital do Rêgo.
13.2. Ministros-Substitutos presentes: Augusto Sherman Cavalcanti (Relator) e Weder de Oliveira.

ACORDAO-COMPLETO-2493003

Acórdão 15153/2021 - Primeira Câmara

ACORDAO-COMPLETO-2467247

Acórdão de Relação 7083/2021 - Primeira Câmara

Acórdão de Relação

AUGUSTO SHERMAN

Adoto como relatório a instrução lançada aos autos pela SecexTCE (peça 25) :
"INTRODUÇÃO
Cuidam os autos de tomada de contas especial instaurada pela Secretaria Executiva do Ministério do Desenvolvimento Social (MDS) , em desfavor dos Srs. Luiz Gonzaga Muniz Fortes Filho, ex-Prefeito de São Luís Gonzaga do Maranhão/MA, gestão 2005-2008, e Emanoel Carvalho, ex-Prefeito de São Luís Gonzaga do Maranhão/MA, gestões 2009-2012 e 2013-2016, o primeiro em razão da não comprovação da boa e regular gestão dos recursos repassados à referida municipalidade, na modalidade fundo à fundo, à conta dos Programas de Proteção Social Básica e Proteção Social Especial, no exercício de 2008, e o segundo em razão da omissão no dever de prestar contas dos referidos recursos.
HISTÓRICO
De acordo com os demonstrativos de parcelas pagas pelo Sistema Único da Assistência Social (SUAS) , peça 2, p. 22, o Fundo Nacional de Assistência Social (FNAS) transferiu ao município recursos no montante de R$ 343.822,50, no exercício de 2008, para serem aplicados nos Serviços de Proteção Social Básica (PSB) e Proteção Social Especial (PSE) .
Conforme consignado na Nota Técnica 8455/2014 - CPCRFF/CGPC/DEFNAS (peça 2, p. 36-38) , foi constatada pendência no envio do Demonstrativo Sintético Anual, tendo em vista a ausência da devida autenticação de entrega, validação necessária que ocorre por ocasião do envio das informações pelo gestor municipal e pelo Conselho Municipal de Assistência Social, órgão responsável pela emissão de parecer sobre a adequação física e financeira prevista no Plano de Ação pactuado, conforme Portaria MDS 96/2009.
O fundamento para a instauração da Tomada de Contas Especial, conforme consignado no pelo tomador de contas (peça 2, p. 188) , foi a constatação da seguinte irregularidade: 
	Omissão no dever de prestar contas dos recursos repassados à Prefeitura Municipal de São Luís Gonzaga do Maranhão/MA, nos termos do processo 71001.0298806/2009-64, com fundamento legal na Portaria 96, de 26/3/2009, bem como fundamento análogo ao inciso I do art. 82 da Portaria Interministerial 507, de 24/11/2011.
Os responsáveis arrolados na fase interna foram devidamente comunicados e, no entanto, permaneceram silentes (v. peça 2, p. 120-130) . Diante da ausência de justificativas suficientes para elidir a irregularidade e da não devolução dos recursos, instaurou-se a tomada de contas especial.
	No Relatório de Tomada de Contas Especial (peça 2, p. 184-196) , concluiu-se que o dano ao erário apurado foi de R$ 343.822,50, sendo apontados como responsáveis os Srs. Luiz Gonzaga Muniz Fortes Filho e Emanoel Carvalho.
O Ministério da Transparência, Fiscalização e Controladoria-Geral da União - CGU emitiu o Relatório de Auditoria 603/2017 (peça 3, p. 10-12) , Certificado de Auditoria 603/2017 (peça 3, p. 14) e Parecer  do Dirigente do órgão de Controle Interno 603/2017 (peça 3, p. 17) .
O Ministério de Estado do Desenvolvimento Social e Agrário atestou haver tomado conhecimento das conclusões contidas no Relatório e Certificado de Auditoria Interna, bem como no Parecer do Dirigente do órgão de Controle Interno, opinando pela irregularidade das contas (peça 3, p. 28-29) .	
Na instrução inicial (peça 8) , analisando-se os documentos nos autos, concluiu-se pela necessidade de realização de citação para as irregularidades abaixo: 
Irregularidade 1: não comprovação da boa e regular aplicação dos recursos repassados na modalidade fundo a fundo, à conta dos programas Proteção Social Básica - PSB e Proteção Social Especial - PSE, vinculados ao Fundo Nacional de Assistência Social, no exercício de 2008.
Evidências da irregularidade: Nota Técnica 1286/2016 - CPCRFF/CGPC/DEFNAS (peça 2, p. 4-6) e Nota Técnica 8455/2014 - CPCRFF/CGPC/DEFNAS (peça 2, p. 36-38) .
Normas infringidas: Constituição Federal art. 37, caput, c/c art. 70, parágrafo único; Decreto-lei 200/67, art. 93; Portaria MDS 459/2005, art. 9º;
Débito:
                      TRIBUNAL DE CONTAS DA UNIÃO	TC Processo 027.266/2017-6
	VALOR ORIGINAL (R$) 
	DATA DA OCORRÊNCIA

	6.300,00
	19/2/2008

	11.580,00
	21/2/2008

	4.400,00
	25/2/2008

	4.400,00
	12/3/2008

	6.300,00
	14/3/2008

	11.580,00
	20/3/2008

	6.300,00
	8/4/2008

	4.400,00
	15/4/2008

	11.520,00
	18/4/2008

	6.300,00
	12/5/2008

	4.400,00
	12/5/2008

	11.480,00
	15/5/2008

	6.300,00
	6/6/2008

	11.340,00
	11/6/2008

	4.400,00
	11/6/2008

	6.300,00
	1/7/2008

	11.306,25
	1/7/2008

	11.300,00
	1/7/2008

	4.400,00
	2/7/2008

	4.400,00
	6/8/2008

	6.300,00
	12/8/2008

	11.960,00
	15/8/2008

	11.306,25
	19/8/2008

	6.300,00
	4/9/2008

	4.400,00
	8/9/2008

	11.306,25
	10/9/2008

	12.360,00
	10/9/2008

	6.281,25
	24/9/2008

	4.400,00
	8/10/2008

	12.280,00
	13/10/2008

	17.587,50
	15/10/2008

	6.300,00
	17/10/2008

	6.300,00
	7/11/2008

	4.400,00
	7/11/2008

	12.260,00
	12/11/2008

	17.587,50
	13/11/2008

	17.587,50
	16/12/2008

	4.400,00
	16/12/2008

	6.300,00
	19/12/2008

	15.500,00
	22/12/2008

Cofre credor: Fundo Nacional de Assistência Social.
9.1.5.	Responsável: Luiz Gonzaga Muniz Fortes Filho (CPF XXX.089.773-XX) .
9.1.5.1	Conduta: deixar de comprovar a boa e regular aplicação dos recursos transferidos, conforme estava obrigado, constitucional e legalmente, quando deveriam ter feito por força do disposto no art. 70, parágrafo único da Constituição Federal de 1988, ao art. 93 do Decreto-Lei 200, de 25 de fevereiro de 1967 e art. 9º da Portaria MDS 459/2005.
9.1.5.2	Nexo de causalidade: a conduta do ex-gestor resultou na falta de comprovação dos gastos realizados, contrariando o disposto no parágrafo único do art. 70 da Constituição Federal, art. 93 do Decreto-Lei 200/1967 e art. 9º da Portaria MDS 459/2005.
9.1.5.3	Culpabilidade: Não há no processo indicação suficiente para afirmar que houve boa-fé do responsável; é razoável afirmar que era possível ao responsável ter consciência da ilicitude do ato que praticou e que lhe era exigível conduta diversa daquela que adotou, considerados a legislação e as circunstâncias que o cercava.
9.1.6.	Encaminhamento: citação.
9.2.	Irregularidade 2: omissão no dever de prestar contas, consubstanciada no não envio, eletronicamente, para aprovação do MDS, até o último dia do mês de fevereiro de 2009, já com a avaliação do Conselho Municipal de Assistência Social, do Demonstrativo Sintético Anual da Execução Físico-Financeiro relativo ao exercício de 2008, configurando omissão no dever de prestar contas.
9.2.1.	Evidências da irregularidade: Nota Técnica 1286/2016 - CPCRFF/CGPC/DEFNAS (peça 2, p. 4-6) e Nota Técnica 8455/2014 - CPCRFF/CGPC/DEFNAS (peça 2, p. 36-38) 
9.2.2.	Normas infringidas: Parágrafo único, art. 70, CF/88; Decreto-lei 200/67, art. 93, art. 9º da Portaria MDS 459/2005.
9.2.3.	Responsável: Emanoel Carvalho (CPF XXX.565.124-XX) 
9.2.3.1.	Conduta: deixar de enviar ao MDS, os documentos especificados no art. 9º da Portaria MDS 459/2005, quando deveria ter feito até o último dia do mês de fevereiro de 2009, configurando, assim, omissão no dever de prestar contas.
9.2.3.2.	Nexo de causalidade: A conduta do ex-gestor implicou ofensa ao disposto no art. 70, parágrafo único da Constituição Federal de 1988, ao art. 93 do Decreto-Lei 200, de 25 de fevereiro de 1967 e ao art. 9º da Portaria 459/2005- MDS, tendo em vista que não apresentou as contas na forma estabelecida, resultando na omissão dever de prestar de contas.
9.2.3.3.	Culpabilidade: Não há no processo indicação suficiente para afirmar que houve boa-fé do responsável; é razoável afirmar que era possível ao responsável ter consciência da ilicitude do ato que praticou e que lhe era exigível conduta diversa daquela que adotou, considerados a legislação e as circunstâncias que o cercava.
9.2.4.	Encaminhamento: audiência.
9.3.	Irregularidade 3: ausência de documentação para prestação e contas dos recursos transferidos pelo FNAS ao município de São Luís Gonzaga do Maranhão/MA, no exercício de 2008, para a promoção das ações de Proteção Social Básica e Proteção Social Especial;
9.3.1.	Evidências da irregularidade: Nota Técnica 1286/2016 - CPCRFF/CGPC/DEFNAS (peça 2, p. 4-6) e Nota Técnica 8455/2014 - CPCRFF/CGPC/DEFNAS (peça 2, p. 36-38) 
9.3.2.	Normas infringidas: Parágrafo único, art. 70, CF/88; Decreto-lei 200/67, art. 93, art. 9º da Portaria MDS 459/2005.
9.3.3.	Responsável: Luiz Gonzaga Muniz Fortes Filho (CPF XXX.089.773-XX) .
9.3.3.1.	Conduta: deixar de disponibilizar ao sucessor a documentação necessária à prestação e contas dos recursos transferidos pelo FNAS ao município de São Luís Gonzaga do Maranhão/MA, no exercício de 2008, para a promoção das ações de Proteção Social Básica e Proteção Social Especial, tendo em vista que os recursos foram geridos no seu mandato;
9.3.3.2.	Nexo de causalidade: Ao deixar de disponibilizar ao sucessor a documentação necessária à prestação de contas, propiciou a impossibilidade de o prefeito sucessor prestar contas, contribuindo para a ausência de comprovação da boa e regular dos recursos públicos transferidos
9.3.3.3.	Culpabilidade: Não há no processo indicação suficiente para afirmar que houve boa-fé do responsável; é razoável afirmar que era possível ao responsável ter consciência da ilicitude do ato que praticou e que lhe era exigível conduta diversa daquela que adotou, considerados a legislação e as circunstâncias que o cercava.
9.3.4.	Encaminhamento: audiência
Em cumprimento ao pronunciamento da unidade (peça 10) , foi efetuada a citação e a audiência dos responsáveis, nos moldes adiante:
  Luiz Gonzaga Muniz Fortes Filho - promovida a citação e audiência do responsável, conforme delineado adiante:
	Comunicação: Ofício 3088/2018 - Secex-TCE, citação e audiência (peça 13) 
Data da Expedição: 21/11/2018
Data da Ciência: não houve (ausente) (peça 15) 
Observação: Ofício enviado para o endereço do responsável, conforme pesquisa de endereço no sistema CPF da Receita Federal (peça 5) .
	
	Comunicação: Ofício 2300/2019 - Secex-TCE, citação e audiência (peça 20) 
Data da Expedição: 7/5/2019
Data da Ciência: 23/5/2019 (peça 21) 
Observação: Ofício enviado para o endereço do responsável, conforme pesquisa de endereço no sistema CPF da Receita Federal (peça 5) .
Fim do prazo para a defesa: 7/6/2019
	
 Emanoel Carvalho - promovida a audiência do responsável, conforme delineado adiante:
	Comunicação: Ofício 3089/2018 - Secex-TCE (peça 12) 
Data da Expedição: 21/11/2018
Data da Ciência: não houve (ausente) (peça 16) 
Observação: Ofício enviado para o endereço do responsável, conforme pesquisa de endereço no sistema CPF da Receita Federal (peça 4) .
	
	Comunicação: Ofício 2302/2019 - Secex-TCE (peça 19) 
Data da Expedição: 7/5/2019
Data da Ciência: 27/5/2019 (peça 22) 
Observação: Ofício enviado para o endereço do responsável, conforme pesquisa de endereço no Renach (peça 17) .
Fim do prazo para apresentação de razões de justificativa: 11/6/2019.
	
	Comunicação: Ofício 2301/2019 - Secex-TCE (peça 18) 
Data da Expedição: 7/5/2019
Data da Ciência: não houve (peça 23) 
Observação: Ofício enviado para o endereço do responsável, conforme pesquisa de endereço no sistema CPF da Receita Federal (peça 17) .
	
Conforme Despacho de Conclusão das Comunicações Processuais (peça 24) , informamos que as providências inerentes às comunicações processuais foram concluídas. 
Transcorrido o prazo regimental, os responsáveis permaneceram silentes, devendo ser considerados revéis, nos termos do art. 12, §3º, da Lei 8.443/1992.
ANÁLISE DOS PRESSUPOSTOS DE PROCEDIBILIDADE DA IN/TCU 71/2012
Apreciação do Prejuízo ao Contraditório e Ampla Defesa
Verifica-se que não houve o transcurso de mais de dez anos desde o fato gerador sem que tenha havido a notificação dos responsáveis pela autoridade administrativa federal competente (art. 6º, inciso II, c/c art. 19 da IN/TCU 71/2012, modificada pela IN/TCU 76/2016) , uma vez que o fato gerador da irregularidade sancionada ocorreu, com relação ao Sr. Luiz Gonzaga Muniz Fortes Filho, entre 19/2/2008 e 31/12/2008, e com relação ao Sr. Emanoel Carvalho, em 28/2/2009, e os responsáveis foram notificados sobre a irregularidade pela autoridade administrativa competente conforme abaixo:
Luiz Gonzaga Muniz Fortes Filho, por meio do ofício acostado à peça 2, p. 126-128, recebido em 7/8/2015, conforme AR (peça 2, p. 130) .
Emanoel Carvalho, por meio do ofício acostado à peça 2, p. 120-122, recebido em 30/7/2015, conforme AR (peça 2, p. 124) .
Valor de Constituição da TCE 	
Verifica-se, ainda, que o valor atualizado do débito apurado (sem juros) em 1/1/2017 é superior ao limite mínimo de R$ 100.000,00 (v. peça 7) , na forma estabelecida conforme os arts. 6º, inciso I, e 19 da IN/TCU 71/2012, modificada pela IN/TCU 76/2016. 
OUTROS PROCESSOS/DÉBITOS NOS SISTEMAS DO TCU COM OS MESMOS RESPONSÁVEIS
Informa-se que foi encontrado processo no Tribunal com os mesmos responsáveis:
	Responsável
	Processos

	Luiz Gonzaga Muniz Fortes Filho
	Processo 011.623/2009-0 (TCE, encerrado) , Processo 014.420/2011-2 (TCE, encerrado) , Processo 018.325/2014-9 (TCE, aberto) , Processo 017.324/2015-7 (TCE, aberto) 

	Emanoel Carvalho
	Não há

A tomada de contas especial está, assim, devidamente constituída e em condição de ser instruída.
EXAME TÉCNICO
Da validade das notificações:
Preliminarmente, cumpre tecer breves considerações sobre a forma como são realizadas as comunicações processuais no TCU. A esse respeito, destacam-se o art. 179, do Regimento Interno do TCU (Resolução 155, de 4/12/2002) e o art. 4º, inciso III, § 1º, da Resolução TCU 170, de 30 de junho de 2004, in verbis:
Art. 179. A citação, a audiência ou a notificação, bem como a comunicação de diligência, farse-ão:
I - mediante ciência da parte, efetivada por servidor designado, por meio eletrônico, fac-símile, telegrama ou qualquer outra forma, desde que fique confirmada inequivocamente a entrega da comunicação ao destinatário;
II - mediante carta registrada, com aviso de recebimento que comprove a entrega no endereço do destinatário;
III - por edital publicado no Diário Oficial da União, quando o seu destinatário não for localizado
 (...) 
Art. 3º As comunicações serão dirigidas ao responsável, ou ao interessado, ou ao dirigente de órgão ou entidade, ou ao representante legal ou ao procurador constituído nos autos, com poderes expressos no mandato para esse fim, por meio de:
I - correio eletrônico, fac-símile ou telegrama;
II - servidor designado;
III - carta registrada, com aviso de recebimento;
IV - edital publicado no Diário Oficial da União, quando o seu destinatário não for localizado, nas hipóteses em que seja necessário o exercício de defesa.
Art. 4º. Consideram-se entregues as comunicações:
I - efetivadas conforme disposto nos incisos I e II do artigo anterior, mediante confirmação da ciência do destinatário;
II - realizadas na forma prevista no inciso III do artigo anterior, com o retorno do aviso de recebimento, entregue comprovadamente no endereço do destinatário;
III - na data de publicação do edital no Diário Oficial da União, quando realizadas na forma prevista no inciso IV do artigo anterior.
§ 1º O endereço do destinatário deverá ser previamente confirmado mediante consulta aos sistemas disponíveis ao Tribunal ou a outros meios de informação, a qual deverá ser juntada ao respectivo processo.
 (...) 
Bem se vê, portanto, que a validade da citação via postal não depende de que o aviso de recebimento seja assinado pelo próprio destinatário da comunicação, o que dispensa, no caso em tela, a entrega do AR em 'mãos próprias'. A exigência da norma é no sentido de o Tribunal verificar se a correspondência foi entregue no endereço correto, residindo aqui a necessidade de certeza inequívoca. 
Não é outra a orientação da jurisprudência do TCU, conforme se verifica dos julgados a seguir transcritos:
São válidas as comunicações processuais entregues, mediante carta registrada, no endereço correto do responsável, não havendo necessidade de que o recebimento seja feito por ele próprio (Acórdão 3648/2013-TCU-Segunda Câmara, Relator Ministro JOSÉ JORGE) ;
É prescindível a entrega pessoal das comunicações pelo TCU, razão pela qual não há necessidade de que o aviso de recebimento seja assinado pelo próprio destinatário. Entregandose a correspondência no endereço correto do destinatário, presume-se o recebimento da citação. (Acórdão 1019/2008-TCU-Plenário, Relator Ministro BENJAMIN ZYMLER) ;
As comunicações do TCU, inclusive as citações, deverão ser realizadas mediante Aviso de Recebimento - AR, via Empresa Brasileira de Correios e Telégrafos, bastando para sua validade que se demonstre que a correspondência foi entregue no endereço correto. (Acórdão 1526/2007-TCU-Plenário, Relator Ministro AROLDO CEDRAZ) .
A validade do critério de comunicação processual do TCU foi referendada pelo Supremo Tribunal Federal, nos termos do julgamento do MS-AgR 25.816/DF, por meio do qual se afirmou a desnecessidade da ciência pessoal do interessado, entendendo-se suficiente a comprovação da entrega do 'AR' no endereço do destinatário:
Ementa: agravo regimental. Mandado de segurança. Desnecessidade de intimação pessoal das decisões do tribunal de contas da união. art. 179 do regimento interno do TCU. Intimação do ato impugnado por carta registrada, iniciado o prazo do art. 18 da lei nº 1.533/51 da data constante do aviso de recebimento. Decadência reconhecida. Agravo improvido.
O envio de carta registrada com aviso de recebimento está expressamente enumerado entre os meios de comunicação de que dispõe o Tribunal de Contas da União para proceder às suas intimações.
O inciso II do art. 179 do Regimento Interno do TCU é claro ao exigir apenas a comprovação da entrega no endereço do destinatário, bastando o aviso de recebimento simples. 
Da revelia dos responsáveis Luiz Gonzaga Muniz Fortes Filho e Emanoel Carvalho 
No caso vertente, a citação de cada um dos responsáveis se deu em endereços provenientes de pesquisas de endereços realizadas pelo TCU (vide parágrafos acima) , conforme indicado no item 10 desta instrução.
Nos processos do TCU, a revelia não leva à presunção de que seriam verdadeiras todas as imputações levantadas contra os responsáveis, diferentemente do que ocorre no processo civil, em que a revelia do réu opera a presunção da verdade dos fatos narrados pelo autor (Acórdão 1009/2018-TCU-Plenário, Relator: BRUNO DANTAS; 2369/2013 - TCU - Plenário, Relator: BENJAMIN ZYMLER e 2449/2013 - TCU - Plenário, Relator: BENJAMIN ZYMLER) . Dessa forma, a avaliação da responsabilidade do agente não pode prescindir da prova existente no processo ou para ele carreada. 
Ao não apresentar sua defesa e justificativas, os responsáveis deixaram de produzir prova da regular aplicação dos recursos sob sua responsabilidade, em afronta às normas que impõem aos gestores públicos a obrigação legal de, sempre que demandados pelos órgãos de controle, apresentar os documentos que demonstrem a correta utilização das verbas públicas, a exemplo do contido no art. 93 do Decreto-Lei 200/1967: 'Quem quer que utilize dinheiros públicos terá de justificar seu bom e regular emprego na conformidade das leis, regulamentos e normas emanadas das autoridades administrativas competentes.' 
Mesmo as alegações de defesa e razões de justificativa não sendo apresentadas, considerando o princípio da verdade real que rege esta Corte, procurou-se buscar, em manifestações dos responsáveis na fase interna desta Tomada de Contas Especial, se havia algum argumento que pudesse ser aproveitado a seu favor. 
	Entretanto, os responsáveis permaneceram silentes na fase interna, não havendo argumentos aptos a elidir as irregularidades apontadas.
Em se tratando de processo em que a parte interessada não se manifestou acerca das irregularidades imputadas, não há elementos para que se possa efetivamente aferir e reconhecer a ocorrência de boa-fé na conduta dos responsáveis, podendo este Tribunal, desde logo, proferir o julgamento de mérito pela irregularidade das contas, conforme os termos dos §§ 2º e 6º do art. 202 do Regimento Interno do TCU. (Acórdão 2064/2011-TCU-Primeira Câmara (relator: Ubiratan Aguiar) , 6.182/2011-TCU-1ª Câmara (relator: Weber de Oliveira) , 4.072/2010-TCU-1ª Câmara (Relator: Valmir Campelo) , 1.189/2009-TCU-1ª Câmara (Relator: Marcos Bemquerer) , 731/2008-TCU-Plenário (Relator: Aroldo Cedraz) .
Dessa forma, os responsáveis Luiz Gonzaga Muniz Fortes Filho e Emanoel Carvalho devem ser considerados revéis, nos termos do art. 12, §3º, da Lei 8.443/1992, devendo as contas dos mesmos serem julgadas irregulares, condenando o primeiro ao débito apurado, bem como aplicando ao Sr. Luiz Gonzaga Muniz Fortes Filho (CPF XXX.089.773-XX) a multa prevista no art. 57 da Lei 8.443/1992 c/c o art. 267 do Regimento Interno, e ao Sr. Emanoel Carvalho (CPF XXX.565.124-XX) a multa prevista no art. 58, da Lei 8.443/1992 c/c o art. 268 do Regimento Interno.
Quanto à possibilidade de aplicação cumulativa das multas dos arts. 57 e 58, inciso I, da Lei 8.443/1992, ao Sr. Luiz Gonzaga Muniz Fortes Filho,  ainda que seja adequada a realização de citação e audiência do responsável, por força do disposto no art. 209, §4º, do Regimento Interno do TCU, o Tribunal reconhece que existe relação de subordinação entre as condutas de não comprovação da aplicação dos recursos e de omissão na prestação de contas, sendo a primeira consequência da segunda, o que enseja, na verificação das duas irregularidades, a aplicação da multa do art. 57, com o afastamento da multa do art. 58, inciso I, em atenção ao princípio da absorção (Acórdão 9579/2015-TCU-Segunda Câmara, Relator Ministro Vital do Rêgo; Acórdão 2469/2019-TCU-Primeira Câmara, Relator Ministro Augusto Sherman) . 
Conforme leciona Cezar Bitencourt (Tratado de Direito Penal: parte geral - 8ª Edição - São Paulo: Saraiva, 2003. Pg. 565) , na absorção, (...) a pena do delito mais grave absorve a pena do delito menos grave, que deve ser desprezada. No caso concreto, a 'omissão no dever de prestar contas', embora seja uma irregularidade autônoma, funciona como fase ou meio para a consecução da 'não comprovação da aplicação dos recursos', havendo clara relação de interdependência entre essas condutas. Dessa forma, recaindo as duas ocorrências num mesmo gestor, deve prevalecer a pena do delito mais grave, qual seja, a multa do art. 57, da Lei 8.443/1992. Cumpre observar, ainda, que a conduta do responsável, consistente na irregularidade 'não comprovação da boa e regular aplicação dos recursos federais repassados em face da omissão no dever de prestar contas', configura violação não só às regras legais, mas também aos princípios basilares da administração pública, eis que, em última análise, ocorre o comprometimento da necessária satisfação à sociedade sobre o efetivo emprego dos recursos públicos postos à disposição da municipalidade, por força do instrumento de repasse em questão. Nesses casos, em que fica evidente a falta de transparência e lisura, não há como afastar as suspeitas sempre presentes de que a totalidade dos recursos públicos federais, transferida ao município, tenha sido integralmente desviada, em prol de gestor ímprobo, ou de pessoas por ele determinadas, a revelar grave inobservância de dever de cuidado no trato com a coisa pública, isto é, ato praticado com culpa grave, pois, na espécie, a conduta do responsável se distancia daquela que seria esperada de um administrador público minimante diligente, num claro exemplo de erro grosseiro a que alude o art. 28 do Decreto-lei 4.657/1942 (Lei de Introdução às Normas do Direito Brasileiro) , incluído pela Lei 13.655/2018 (Acórdão 1689/2019-TCU-Plenário, Relator: Ministro Augusto Nardes; Acórdão 2924/2018-TCU-Plenário, Relator: Ministro José Mucio Monteiro; Acórdão 2391/2018-TCU-Plenário, Relator: Ministro Benjamin Zymler) .
Prescrição da Pretensão Punitiva
Vale ressaltar que a pretensão punitiva do TCU, conforme Acórdão 1441/2016-TCU-Plenário, Relator: Benjamin Zymler, que uniformizou a jurisprudência acerca dessa questão, subordina-se ao prazo geral de prescrição indicado no art. 205 do Código Civil, que é de dez anos, contado da data de ocorrência da irregularidade sancionada, nos termos do art. 189 do Código Civil, sendo este prazo interrompido pelo ato que ordenar a citação, a audiência ou a oitiva dos responsáveis.
No caso em exame, não ocorreu a prescrição, uma vez que a irregularidade sancionada ocorreu com relação ao Sr. Luiz Gonzaga Muniz Fortes Filho, entre 19/2/2008 e 31/12/2008, e com relação ao Sr. Emanoel Carvalho, em 28/2/2009, e o ato de ordenação da citação ocorreu em 4/7/2018.
CONCLUSÃO
Em face da análise promovida na seção 'Exame Técnico', verifica-se que os responsáveis não lograram comprovar a boa e regular aplicação dos recursos e, instados a se manifestar, optaram pelo silêncio, configurando a revelia, nos termos do §3º, do art. 12, da Lei 8.443/1992. Ademais, inexistem nos autos elementos que demonstrem a boa-fé dos responsáveis ou a ocorrência de outras excludentes de culpabilidade.
Vale ressaltar que a jurisprudência pacífica nesta Corte é no sentido da imprescritibilidade das ações de ressarcimento ao erário (Súmula TCU 282) . Dessa forma, identificado dano ao erário, devese instaurar e julgar o processo de tomada de contas especial para responsabilizar seus agentes causadores, respeitando o direito ao contraditório e à ampla defesa, independentemente de quando ocorreram os atos impugnados.
Verifica-se também que não houve a prescrição da pretensão punitiva, conforme análise já realizada.
Tendo em vista que não constam dos autos elementos que permitam reconhecer a boa-fé dos responsáveis, sugere-se que as suas contas sejam julgadas irregulares, nos termos do art. 202, § 6º, do Regimento Interno do TCU, com a imputação do débito atualizado monetariamente e acrescido de juros de mora, nos termos do art. 202, §1º do Regimento Interno do TCU, descontado o valor eventualmente recolhido, bem como a aplicação ao Sr. Luiz Gonzaga Muniz Fortes Filho (CPF XXX.089.773-XX) da multa prevista no art. 57 da Lei 8.443/1992 c/c o art. 267 do Regimento Interno, e ao Sr. Emanoel Carvalho (CPF XXX.565.124-XX) da multa prevista no art. 58, da Lei 8.443/1992 c/c o art. 268 do Regimento Interno.
PROPOSTA DE ENCAMINHAMENTO
Diante do exposto, submetemos os autos à consideração superior, propondo ao Tribunal:
considerar revéis os responsáveis Emanoel Carvalho (CPF XXX.565.124-XX) e Luiz Gonzaga Muniz Fortes Filho (CPF XXX.089.773-XX) , para todos os efeitos, dando-se prosseguimento ao processo, com fulcro no art. 12, § 3º, da Lei 8.443/1992; 
julgar irregulares, nos termos dos arts. 1º, inciso I, 16, inciso III, alíneas b e c, da Lei 8.443/1992, c/c os arts. 19 e 23, inciso III, da mesma Lei, as contas do Luiz Gonzaga Muniz Fortes Filho (CPF XXX.089.773-XX) , condenando-o ao pagamento das importâncias a seguir especificadas, atualizadas monetariamente e acrescidas dos juros de mora, calculadas a partir das datas discriminadas até a data da efetiva quitação do débito, fixando-lhes o prazo de quinze dias, para que comprovem, perante o Tribunal, o recolhimento das referidas quantias aos cofres do Fundo Nacional de Assistência Social, nos termos do art. 23, inciso III, alínea 'a', da citada lei, c/c o art. 214, inciso III, alínea 'a', do Regimento Interno do TCU.  
	VALOR ORIGINAL (R$) 
	DATA DA OCORRÊNCIA

	6.300,00
	19/2/2008

	11.580,00
	21/2/2008

	4.400,00
	25/2/2008

	4.400,00
	12/3/2008

	6.300,00
	14/3/2008

	11.580,00
	20/3/2008

	6.300,00
	8/4/2008

	4.400,00
	15/4/2008

	11.520,00
	18/4/2008

	6.300,00
	12/5/2008

	4.400,00
	12/5/2008

	11.480,00
	15/5/2008

	6.300,00
	6/6/2008

	11.340,00
	11/6/2008

	4.400,00
	11/6/2008

	6.300,00
	1/7/2008

	11.306,25
	1/7/2008

	11.300,00
	1/7/2008

	4.400,00
	2/7/2008

	4.400,00
	6/8/2008

	6.300,00
	12/8/2008

	11.960,00
	15/8/2008

	11.306,25
	19/8/2008

	6.300,00
	4/9/2008

	4.400,00
	8/9/2008

	11.306,25
	10/9/2008

	12.360,00
	10/9/2008

	6.281,25
	24/9/2008

	4.400,00
	8/10/2008

	12.280,00
	13/10/2008

	17.587,50
	15/10/2008

	6.300,00
	17/10/2008

	6.300,00
	7/11/2008

	4.400,00
	7/11/2008

	12.260,00
	12/11/2008

	17.587,50
	13/11/2008

	17.587,50
	16/12/2008

	4.400,00
	16/12/2008

	6.300,00
	19/12/2008

	15.500,00
	22/12/2008

julgar irregulares, nos termos dos arts. 1º, inciso I, 16, inciso III, alínea 'a', da Lei 8.443/1992, c/c os arts. 19 e 23, inciso I, da mesma Lei, as contas do Emanoel Carvalho (CPF XXX.565.124-XX) ;
aplicar ao Sr. Luiz Gonzaga Muniz Fortes Filho (CPF XXX.089.773-XX) a multa prevista no art. 57 da Lei 8.443/1992 c/c o art. 267 do Regimento Interno, com a fixação do prazo de quinze dias, a contar da notificação, para comprovar, perante o Tribunal (art. 214, inciso III, alínea 'a', do Regimento Interno) , o recolhimento da dívida aos cofres do Tesouro Nacional, atualizada monetariamente desde a data do acórdão até a do efetivo recolhimento, se for paga após o vencimento, na forma da legislação em vigor;
aplicar ao Sr. Emanoel Carvalho (CPF XXX.565.124-XX) a multa prevista no art. 58, da Lei 8.443/1992 c/c o art. 268 do Regimento Interno, com a fixação do prazo de quinze dias, a contar da notificação, para comprovar, perante o Tribunal (art. 214, inciso III, alínea 'a', do Regimento Interno) , o recolhimento da dívida aos cofres do Tesouro Nacional, atualizada monetariamente desde a data do acórdão até a do efetivo recolhimento, se for paga após o vencimento, na forma da legislação em vigor;
autorizar, desde logo, a cobrança judicial das dívidas, caso não atendidas a notificação, na forma do disposto no art. 28, inciso II, da Lei 8.443/1992;
autorizar também, desde logo, se requerido, com fundamento no art. 28, inciso I, da Lei 8.443, de 1992, c/c o art. 217, §§ 1º e 2º do Regimento Interno do TCU, o parcelamento da (s) dívida (s) em até 36 parcelas, incidindo, sobre cada parcela, corrigida monetariamente, os correspondentes acréscimos legais, fixando-lhe o prazo de quinze dias, a contar do recebimento da notificação, para comprovar, perante o Tribunal, o recolhimento da primeira parcela, e de trinta dias, a contar da parcela anterior, para comprovar os recolhimentos das demais parcelas, devendo incidir, sobre cada valor mensal, atualizado monetariamente, os juros de mora devidos, no caso do débito, na forma prevista na legislação em vigor, alertando os responsáveis de que a falta de comprovação do recolhimento de qualquer parcela importará o vencimento antecipado do saldo devedor, nos termos do § 2º do art. 217 do Regimento Interno deste Tribunal; 
enviar cópia do Acórdão a ser prolatado, bem como do Relatório e do Voto que o fundamentarem à Procuradoria da República no Estado de Maranhão, nos termos do à § 3º do art. 16 da Lei 8.443/1992, c/c o § 7º do art. 209 do Regimento Interno do TCU, para adoção das medidas cabíveis; e
enviar cópia do Acórdão que vier a ser proferido ao Secretaria Especial do Desenvolvimento Social e aos responsáveis, para ciência, informando que a presente deliberação, acompanhada do Relatório e do Voto que a fundamenta, está disponível para a consulta no endereço www.tcu.gov.br/acordaos, além de esclarecer que, caso requerido, o TCU poderá fornecer sem custos as correspondentes cópias, de forma impressa."
2.	O Secretário da SecexTCE manifestou-se de acordo com as análises e propostas contidas a instrução (peça 27) .
3.	O representante do MP/TCU manifestou-se de acordo com a proposta oferecida pela unidade técnica, e sugeriu, apenas, que a sanção a ser aplicada ao Sr. Emanoel Carvalho seja fundamentada no art. 58, inciso I, da Lei nº 8.443/1992 (peça 28) .
	É o relatório.

não há.

Procurador Marinus Eduardo de Vries Marsico.

TOMADA DE CONTAS ESPECIAL. AUSÊNCIA DE COMPROVAÇÃO DA REGULAR E INTEGRAL APLICAÇÃO DOS RECURSOS REPASSADOS. CITAÇÃO DOS GESTORES MUNICIPAIS RESPONSÁVEIS. REVELIA. CONTAS IRREGULARES. IMPUTAÇÃO DE DÉBITO E APLICAÇÃO DE MULTA.

TOMADA DE CONTAS ESPECIAL (TCE)

Tratam os autos de tomada de contas especial instaurada pela Secretaria Executiva do Ministério do Desenvolvimento Social (MDS) , em desfavor dos Srs. Luiz Gonzaga Muniz Fortes Filho, ex-Prefeito de São Luís Gonzaga do Maranhão/MA, gestão 2005-2008, e Emanoel Carvalho, ex-Prefeito de São Luís Gonzaga do Maranhão/MA, gestões 2009-2012 e 2013-2016, o primeiro em razão da não comprovação da boa e regular gestão dos recursos repassados à referida municipalidade, no montante de R$ 343.822,50, na modalidade fundo a fundo, à conta dos Programas de Proteção Social Básica e Proteção Social Especial, no exercício de 2008, e o segundo em razão da omissão no dever de prestar contas dos referidos recursos.
2. Em razão de pendência na entrega eletrônica do Demonstrativo Sintético Anual da Execução Física-Financeira, relativo ao exercício de 2008, equivalente à ausência de apresentação de prestação de contas, a presente TCE foi instaurada pelo montante total repassado (§§ 3º a 8º da instrução, peça 25) . Ambos os responsáveis permaneceram revéis na fase interna da TCE (§§ 24 e 25 da instrução, peça 25) . 
3. Já nesta Corte, e apesar de regularmente citados e ouvidos em audiência (§§ 9º a 11 da instrução, peça 25) , o Sr. Luiz pela não comprovação da regular aplicação dos recursos repassados e o Sr. Emanoel pela não apresentação da prestação de contas, os responsáveis não se manifestaram (§ 12 da instrução, peça 25) .
4. Antecipo que concordo com as análises e conclusões oferecidas pela unidade técnica em sua instrução, integralmente transcrita para o relatório que precede este voto, pelo que as acolho como razões de decidir. 
5. Uma vez que os recursos foram integralmente geridos na gestão do primeiro responsável, Sr. Luiz Gonzaga Muniz Fortes Filho; que não foram apresentadas as prestações de contas; que inexistem nos autos qualquer documentação referente à aplicação dos recursos; que, apesar de regularmente citado, não houve a apresentação de qualquer justificativa ou esclarecimento; e que a conduta do responsável não permite concluir tenha ele agido em boa-fé; concordo com a proposta apresentada pela SecexTCE (§ 36, "b" e "d", da instrução, peça 25) no sentido do julgamento da presente TCE pela irregularidade, com imputação de débito, equivalente ao total repassado, ao referido responsável, corrigido na forma da lei e acrescido dos encargos legais, e, ainda, da aplicação da sanção prevista no art. 57 da Lei 8.443/92 (§§ 32 a 35 da instrução, peça 25) .
6. Relativamente ao Sr. Emanoel Carvalho, nenhuma justificativa foi exposta com relação a não apresentação de prestação de contas no prazo especificado, que se encerrou em sua gestão, ou com relação a qualquer medida por ele adotada no sentido de exigir do prefeito antecessor a apresentação dos documentos comprovadores da correta gestão dos recursos federais repassados, pelo que concordo com a proposta (§ 36, "c" e "e", da instrução, peça 25) no sentido de que lhe seja aplicada a multa prevista no art. 58, inciso I, da Lei nº 8.443/92.
7. O Secretário da SecexTCE e o Representante do MP-TCU, nos termos de seus pareceres transcritos para o relatório precedente, manifestaram-se igualmente de acordo com a proposta.
8. Assim, em conformidade com as propostas uniformes apresentadas pela unidade técnica, acolhidas pelo MP/TCU, manifesto-me por que o Tribunal aprove o acórdão que ora submeto à deliberação deste Colegiado.  
TCU, Sala das Sessões Ministro Luciano Brandão Alves de Souza, em 1 de dezembro de 2020.
 
AUGUSTO SHERMAN CAVALCANTI
Relator